臺灣高等法院民事判決
                                     108年度醫上字第22號
上   訴   人  甲〇〇  
兼法定代理人  陳俊霖  
共        同
訴 訟代理 人  羅興章律師(法扶律師)
被  上 訴 人  行政院國軍退除役官兵輔導委員會臺北榮民總醫
                院 
法 定 代理人  許惠恒  
被  上 訴 人  許彥彬  
共        同
訴 訟代理 人  韓世祺律師
              馬傲秋律師
上列當事人間請求侵權行為損害賠償事件，上訴人對於中華民國
108年6月28日臺灣士林地方法院105年度醫字第4號第一審判決提
起上訴，本院於110年3月23日言詞辯論終結，判決如下：
    主  文
上訴駁回。
第二審訴訟費用由上訴人甲〇〇負擔百分之八十九、丁○○負擔百分
之十一。
    事實及理由
一、本件被上訴人之法定代理人原為甲○○，嗣於本院審理期間依
    序變更為李耀發、丙○○(見本院卷第321頁之國軍退除役官兵
    輔導委員會函、第399至400頁之國軍退除役官兵輔導委員會
    令)，並已據李耀發、丙○○先後分別聲明承受訴訟(見本院卷
    第317頁、第396頁)，續行訴訟。
二、上訴人主張：上訴人甲〇〇因呼吸喘與大聲，於民國103年11
    月4日至被上訴人行政院國軍退除役官兵輔導委員會臺北榮
    民總醫院(下稱臺北榮民總醫院)耳鼻喉科門診，經乙○○醫師
    診斷為聲帶麻痺，安排於同年11月7日進行「聲帶外展手術
    」，於術中乙○○為建立呼吸道，另行「緊急氣管切開造口手
    術」（下稱系爭手術）。惟乙○○及臺北榮民總醫院所屬其他
    醫護人員於手術前均未向甲〇〇之家屬說明該手術之必要性及
    可能發生「缺氧性病變」之風險，家屬無從獲取「對於其決
    定有重大影響」之所有資訊，已違反說明義務，且其所建立
    之人工呼吸道並不穩固，又放置不適合之氣切管，致術後脫
    落錯位，使甲〇〇失去呼吸道而缺氧，經急救並進行心肺復甦
    術仍未果，俟於將氣切管換成6號氣管內管（Endotracheal 
    tube）並固定在13公分位置後，始恢復可給予氧氣狀態，然
    甲〇〇已因缺氧過久，受有缺氧性腦病變等重大傷害，全身癱
    瘓，呈植物人狀態。臺北榮民總醫院所屬醫護人員於急救過
    程顯有延誤及疏失，其僱用醫師乙○○於實施系爭手術亦有過
    失。被上訴人應依民法第184條第1項前段、第2項、第188條
    第1項連帶負損害賠償責任。臺北榮民總醫院基於其與訴外
    人戊○○（甲〇〇之姑姑）第三人利益（受益人甲〇〇）醫療契約
    關係，亦應依民法第227條規定，負不完全給付之債務不履
    行損害賠償責任等語。甲〇〇因被上訴人進行系爭手術之侵害
    ，受有醫療費用新臺幣(下同)95萬3799元、看護費用2127萬
    7483元、喪失勞動能力574萬3823元、慰撫金350萬元，合計
    3147萬5105元之損害。丁○○為甲〇〇之父親及法定代理人，因
    甲〇〇於手術後呈植物人狀態，致望子成龍之期許落空，須面
    臨往後數十年照顧甲〇〇之勞心勞力，身心受有極大之痛苦，
    其身分法益遭受侵害且情節重大，而受有非財產上損害即慰
    撫金350萬元。甲〇〇就侵權行為主張部分，依民法第184條第
    1項前段、第188條第1項、第193條第1項、第195條第1項規
    定，請求被上訴人連帶給付甲〇〇3147萬5105元，及自105年7
    月20日擴張聲明狀繕本(下稱擴張聲明狀繕本)送達翌日起加
    計法定遲延利息；就第三人利益醫療契約主張部分，依民法
    第227條及第227條之1規定，請求臺北榮民總醫院給付上開
    金額本息（此部分與乙○○之侵權行為損害賠償應成立不真正
    連帶關係）；丁○○則依民法第184條第1項前段、第188條第1
    項、第195條第1項規定請求被上訴人連帶給付350萬元，及
    自起訴狀繕本送達翌日起加計法定遲延利息。
三、被上訴人則以：伊等為甲〇〇施行系爭手術，均有盡告知說明
    義務，乙○○之手術內容暨伊等後續之急救措施，並無過失，
    甲〇〇發生缺氧性腦病變之結果與伊等之醫療行為並不具相當
    因果關係，不構成侵權行為，臺北榮民總醫院亦無債務不履
    行之情事。縱認伊等需負損害賠償責任，惟丁○○主張其因甲
    〇〇身體健康權遭受侵害而承受精神上之痛苦，核係因感情因
    素而致之精神上感受，非其身分法益受損害等語，資為抗辯
    。
四、原審判決駁回上訴人之請求，上訴人不服，提起上訴，並聲
    明：㈠原判決廢棄；㈡被上訴人應連帶給付甲〇〇3147萬5105元
    ，及自擴張聲明狀繕本送達翌日起至清償日止，按週年利率
    百分之5計算之利息。㈢被上訴人應連帶給付丁○○350萬元，
    及自起訴狀繕本送達翌日起至清償日止，按週年利率百分之
    5計算之利息。被上訴人答辯聲明：上訴駁回。
五、上訴人主張甲〇〇因呼吸喘與大聲，於103年11月4日至臺北榮
    民總醫院耳鼻喉科門診，經該院受雇人乙○○醫師診斷為聲帶
    麻痺，而於同年11月7日接受聲帶外展手術，並於術中由乙○
    ○為其進行系爭手術，全部手術完成後甲〇〇於同日下午6時20
    分許接受護理師協助抽痰時，發生呼吸困難，經急救，並更
    換6號氣管內管，仍因缺氧過久受有缺氧性腦病變等重大傷
    害，全身癱瘓至今等情，有上訴人提出之手術同意書、病程
    記錄、診斷證明書、身心障礙證明及原審調取之甲〇〇病歷資
    料可稽(見原審士醫調字第11號卷第11-至6頁及原審卷外放
    之病歷資料第一冊第517至520頁、第527至530頁)，且為被
    上訴人所不爭執，堪信為真實。
六、上訴人主張乙○○於對甲〇〇進行「聲帶外展手術」時，另實施
    系爭手術，以建立呼吸道，並非必要，就氣管軟化症或彎曲
    症狀，並未採取對應手術，且未事先告知系爭手術之風險，
    而其所為系爭手術復有氣切管未能建立穩定呼吸道、選用之
    氣切管長度不當等情形，臺北榮民總醫院所屬人員於實施系
    爭手術前未盡說明告知義務，於甲〇〇術後發生呼吸困難情形
    ，所為急救措施亦有延誤等情，均為被上訴人所否認，則上
    訴人請求被上訴人連帶負損害賠償責任，是否有據，爰說明
    如下：
甲、關於乙○○施行手術部分：　
  ㈠按一般聲帶外展手術需切開喉部之甲狀軟骨，手術後可能會
    發生喉部軟組織腫脹，進而造成呼吸道阻塞，故有呼吸道阻
    塞風險，如發生此狀況，經口腔置放氣管內管可能會有阻礙
　　，故有必要進行緊急氣管切開造口手術（見原審卷一第261
    頁之衛生福利部醫事審議委員會【下稱醫審會】鑑定報告）
　　。查甲〇〇本身有聲門下狹窄（見原審卷外放甲〇〇就診之病歷
    資料），造成麻醉時，經麻醉科醫師數次嘗試置放氣管內管
    失敗，則原聲門下狹窄之處，歷經數次置放氣管內管，有可
    能造成組織腫脹，因而使得原本狹窄之處將更為狹窄，而會
    造成呼吸道阻塞，故須在狹窄處下方之氣管作開口建立呼吸
    道，即前述之緊急氣管切開造口手術，捨此無法建立呼吸道
    ，是乙○○於發現甲〇〇因無法置放氣管內管，體內二氧化碳持
    續蓄積時，進行系爭手術確有其必要性，此亦據醫審會鑑定
    說明綦詳，有該會編號0000000號鑑定書可稽(下稱第一次鑑
    定報告，見原審卷一第261頁）。
  ㈡依病歷資料顯示，甲〇〇於103年11月4日就診前即經診斷雙側
    聲帶麻痺併呼吸道狹小，於103年11月7日以喉內視鏡檢查，
    亦發現其聲門處，聲帶閉合，呼吸道很小，聲門後部因有纖
    維組織黏連，故難以開啟，經撐開中段聲門後，確發現有聲
    門下狹窄，呼吸道僅殘餘15%，乙○○因而實施系爭手術，建
    立人工呼吸道，並以縫線固定氣切管於皮膚上(見外放之病
    歷資料第一冊第527至530頁之病歷紀錄、病程記錄)，甲〇〇
    於該日中午12時5分許系爭手術完成後呼吸音並無異常，且
    呼吸平順無費力、血氧飽和度為98%。參諸證人辛○○醫師於
    原審審理時證稱：於病患手術後，醫師一定都要確認氣切管
    在氣管內才會讓病患離開病房，手術當下要確認氣切管有放
    到氣管內，確認放進去氣管後，會再接到呼吸器，藉由呼吸
    器二氧化碳量的數值去確認放的位置是否正確，這些數值正
    常後才會離開手術室，離開手術室後到恢復室不需要再確認
    ，通常只要病患的生命徵象是正常的就不需要再做額外確認
    等語（見原審卷一第154頁反面之106年1月23日言詞辯論筆
    錄），可見乙○○系爭手術之實施並無何疏失。至當日下午6
    時20許，雖因甲〇〇家屬代訴甲〇〇似乎有痰需抽痰，護理師於
    抽痰時發現抽痰管無法順利推入，甲〇〇併發呼吸費力、逐漸
    發紺且心跳停止之情形，惟急救醫師於急救時將氣切管換成
    No.6一般常用經口插管之氣管內管，固定在13公分位置，使
    其恢復呼吸之同時，亦有確認原先置入之氣切管並無阻塞，
    亦無移位（見原審卷一第110頁至該頁反面之病程記錄）。
    而乙○○手術中以縫線固定氣切管於皮膚上，乃較常規更為穩
    固之作法，亦經前揭醫審會鑑定報告說明在卷（見原審卷一
    第258頁之第一次鑑定報告）。則綜合前述，上訴人主張乙○
    ○實施系爭手術有未能建立穩定呼吸道之疏失，即非可取。
    次查，甲〇〇係於急救醫師將氣切管換成No.6一般常用經口插
    管之氣管內管，並固定在13公分位置，始恢復呼吸，而一般
    氣切管長度約為7公分，可見甲〇〇呼吸道（氣管）遭痰液阻
    塞之位置較氣切管長度為深，導致乙○○所建立之人工呼吸道
    失去功能。參以證人辛○○醫師於原審證稱：一般來說在更換
    成氣管插管時，就會直接拿6號就是急救車上備有的氣管插
    管放進去，該尺寸本來就比較長，一放進去只要壓下去能保
    持通暢就可以，伊一開始不會去注意它的長度，且急救現場
    只要能夠維持呼吸就可以，更換後的氣管插管，插進去的長
    度是13公分，不可以說病患原本就應該用插進去13公分長度
    之氣切管等語（見原審卷一第156頁反面之106年1月23日言
    詞辯論筆錄），以及No.6氣管內管係屬一般常用經口插管之
    氣管內管，與一般氣切管尚有出入（見原審卷一第330至331
    頁之醫審會編號0000000號鑑定報告，下稱第二次鑑定報告
    ），暨一般氣切管長度僅約7公分之情狀，堪認甲〇〇遭痰液
    阻塞之位置在氣管深層，尚非乙○○所得預見，故上訴人主張
    乙○○所為系爭手術放置之氣切管長度不足云云，亦不可取。
  ㈢按氣管軟化症，應以氣管或支氣管鏡檢查，且若預先知道氣
    管之彎曲度異於常人，則視彎曲程度與彎曲位置選用常規氣
    切管，或訂購特殊管(見原審卷一第331至332頁之第二次鑑
    定報告)。查，甲〇〇於96年患病後，曾多次接受支氣管鏡手
    術或檢查，其間並無氣管軟化；且於103年11月7日手術前之
    最後一次支氣管鏡手術日期為同年8月29日，亦無氣管軟化
    情狀(見外放之病歷資料第一冊第455至463頁、第489至498
    頁)。於系爭手術當日，若要得知有無氣管軟化，需再次施
    行支氣管鏡檢查，惟依當時情形，麻醉科氣管內管已有無法
    置入之狀況，支氣管鏡恐亦難以進入甲〇〇氣管內進行檢查，
    而氣管切開手術本身，亦可能加重原先可能有的輕微氣管軟
    化症或產生氣管軟化症，故於系爭手術前，實難以事先預知
    甲〇〇是否已有氣管軟化症。況於系爭手術以前，並未有任何
    病歷或跡象顯示甲〇〇有氣管變形，而係其後於104年3月6日
    進行支氣管鏡檢查時，始發現有氣管軟化情形(見外放病歷
    資料第三冊第33頁之病歷紀錄、第467頁之內視鏡檢查報告
    單及原審卷二證物袋內之影像光碟)，故乙○○實難於事先預
    見甲〇〇已有氣管軟化症。則上訴人主張乙○○未依氣管軟化或
    彎曲採取對應手術措施云云，亦難認可取。
　㈣綜上，上訴人主張乙○○實施系爭手術有過失，就甲〇〇之損害
    應負侵權行為損害賠償責任，並非有據。　
乙、關於臺北榮民總醫院醫療人員所為急救行為部分：
　㈠按依一般急救原則，需先呼叫病人以確定意識狀態，並呼叫
    其他醫療人員援助，偵測病人脈博以評估血液循環狀態，建
    立呼吸道。如病患已有氣切管，抽痰管放不進氣切管，不代
    表氣切管完全阻塞，應立即以人工急救甦醒球（Ambu-bag）
    給予100%氧氣，如氧氣擠不進去，確實無法改善缺氧狀況，
    即應置換氣切管或進行置放氣管內管，力求氣道通暢；同時
    監測生命徵象，必要時進行心肺復甦術。另氣切手術當日更
    換氣切管危險性頗高，在氣管與皮膚之間多個組織層尚未完
    全癒合固定時，極有可能發生拔管後，氣切手術路徑上在各
    組織層上面穿過之破孔，其相對位置錯位，而無法找到原在
    氣管上的造孔，使再度放入氣切管發生困難，故往往需要有
    充足準備與充足配合人員之下始能進行更換氣切管(見原審
    卷一第260頁之醫審會第一次鑑定報告)。查甲〇〇於手術後之
    103年11月7日下午6時20分許發生無法清痰現象，當時其家
    屬告知護理師後，護理師立即為進行抽痰，並呼叫其他醫療
    人員援助，持續進行抽痰，及偵測甲〇〇呼吸、脈博、監測生
    命徵象、進行心肺復甦術、以人工急救甦醒球給予氧氣，及
    更換氣切管等處置，業經證人即護理師己○○在原審證稱：該
    日下午6時20分許，甲〇〇之家屬在病房外面跟伊講甲〇〇有痰
    需要幫忙，伊進去病房馬上試著要幫甲〇〇抽痰，可是抽痰管
    推不太進去，伊覺得有阻力，後來伊回去護理站拿比較細的
    抽痰管來抽，順便聯絡值小夜班的庚○○護理師請她過來看，
    伊拿了細的抽痰管就先回病房幫甲〇〇抽痰，惟抽痰管仍推不
    進去，甲〇〇當時比較躁動，沒辦法測量其血壓，且其呼吸比
    較急促，伊就按急救鈴，請其他醫師或護理師過來幫忙，庚
    ○○護理師馬上來了，其他醫師及護理師也陸陸續續進來病房
    對甲〇〇進行急救等語（見原審卷一第149頁反面之106年1月2
    3日言詞辯論筆錄）；證人即護理師庚○○證稱：己○○護理師
    來跟伊說24床的病人(指甲〇〇)有抽痰管放不進去氣切管之情
    形，伊交班到一半就直接過去看，快要走到病房時，伊發現
    該病房有人按紅燈鈴，伊就跑過去，看到甲〇〇非常躁動，伊
    再試著幫他抽痰一次，家屬說甲〇〇好像吸不到氣，抽痰管沒
    有辦法順利放進去，所以伊直接給甲〇〇高濃度氧氣，直接放
    在氣切管上，並請己○○通知醫生過來；但當時甲〇〇仍非常躁
    動，甲〇〇會自己把氧氣管拿掉，漸漸的就失去意識，慢慢倒
    在床上，後來醫生及急救車來了，就將監視儀器如心電圖接
    到甲〇〇身上，發現沒有心跳及心律，就開始進行急救，醫生
    進來接手，伊等先想辦法讓甲〇〇恢復正常心跳及恢復呼吸，
    當下立刻做心肺復甦術，做了一輪後發現甲〇〇恢復脈搏，於
    照顧過程中又發現沒有脈搏，就再次做心肺復甦術，按照急
    救規範，給予一些急救的藥物，後來醫生決定要更換氣切管
    ，伊等協助醫師更換氣切管，更換完接上呼吸器，甲〇〇有穩
    定的呼吸、心跳，伊等就準備將甲〇〇送到加護病房等語（見
    原審卷一第151頁反面至152頁反面之106年1月23日言詞辯論
    筆錄）；證人辛○○醫師於原審證稱：伊為當天值班醫師，伊
    在77病房處理事情，甲〇〇是在78病房，伊接到手機通報病房
    有需要急救，伊大約花了1分鐘內就跑到甲〇〇的病房，伊到
    該病房時，已經有一些醫護同仁在幫甲〇〇放置偵測生命之監
    視器，急救車也在旁邊，伊看到甲〇〇失去意識、意識不清，
    伊摸不到他的脈搏，心電圖亦無跳動，當下決定開始做CPR
    ，因為已經有同仁在做壓胸，伊看到甲〇〇有氣切，伊就到他
    的頭端做甦醒球擠壓之動作，把空氣藉由氣切管送進他體內
    ，擠的過程中是順暢的，也看到他的胸擴有正常起伏，壓兩
    百下算是第一輪，在第一輪的急救結束後，甲〇〇的眼睛睜開
    ，對伊說的話有反應，脈搏也恢復，已為急救完成，就開始
    做一些急救後的抽血檢查，看接下來要做什麼安排，後來就
    在準備過程中，甲〇〇再次失去意識、脈博也停止跳動，所以
    開始第二次的急救(即做CPR、給予壓胸及急救藥物)，在第
    二次急救過程中，因為甲〇〇狀況並未好轉，所以考慮要排除
    一些問題，伊決定要先換管子，因為當下無法確定是什麼原
    因，所以決定先嘗試檢查氣切管之狀況，因為一開始伊按壓
    都還可以看到胸擴情形，但擔心可能有分泌物，空氣進去的
    量也許不夠多，要拿氣切管出來看才能確定，所以想說更換
    氣切管試試看，所以就換了一個一般的氣管插管，之後就繼
    續急救，後來甲〇〇恢復心跳，亦算急救完成，雖然甲〇〇意識
    還不算清楚，但他的脈搏已經恢復等語（見原審卷一第154
    頁反面至155頁正面之106年1月23日言詞辯論筆錄），復有
    甲〇〇之病歷、護理紀錄等資料可憑(見外放之病歷資料第一
    冊之病歷記錄、病程記錄、及第二冊第61至62頁之兒童加護
    病房特殊護理記錄單)。堪認於護理師發現抽痰管放不進氣
    切管時呼叫其他醫護人員協助時，辛○○醫師約1分鐘即抵達
    ，並先以人工急救甦醒球（Ambu-bag)給予100%氧氣，於心
    電圖監測結果無法測得心跳，開始進行心肺復甦術，經1個
    急救循環處置結束，103年11月7日下午6時33分許甲〇〇恢復
    脈搏，心電圖監測結果亦恢復竇性心律。急救期間，將氣切
    管換成No.6一般長度之氣管內管，固定在13公分位置，下午
    6時48分許甲〇〇之呼吸、心律及肢體運動逐漸恢復，其處置
    均符合醫療常規，難認有何疏失或延誤。醫審會亦採相同之
    認定（見原審卷一第260至261頁之第一次鑑定報告）。
　㈡上訴人雖主張護理師已告知醫師抽痰管難以通過甲〇〇之氣切
    管，臺北榮民總醫院急救醫療人員卻未先評估並維持甲〇〇呼
    吸道暢通，且給予心肺復甦術時間不足，而有醫療過失行為
    云云。然查，當發現病人心跳呼吸停止時，應立即開始心肺
    復甦術之胸部按壓，然後評估呼吸道是否暢通。而評估呼吸
    道是否暢通之方法，可視情況採用下列方法：1.用聽診器聽
    診及觀察胸廓是否起伏；2.使用吐氣末二氧化碳偵測儀檢測
    通氣時是否有氣體進出氣切管；3.影像檢查如胸部X光等看
    人工呼吸道是否在氣管中；4.纖維内視鏡。依ACLS急救指引
    ，當發現病人心跳停止後應立即進行心肺復甦術，並儘快評
    估及處理病因，惟急救為緊急事件，心肺復甦術之完成時間
    應依每位病人之個別病況而定，無標準之完成時間。另引起
    嚴重併發症之因素眾多，與病人的根本病因、急救過程及後
    續處理均有關，故無法單以急救完成時間來評定是否能避免
    嚴重之併發症(見本院卷第323頁之長庚醫療財團法人林口長
    庚紀念醫院函)。依前揭各該證人就急救過程之證述內容及
    甲〇〇病歷、護理資料可知(見外放病歷資料第一冊第527至53
    1頁)，於護理師發現抽痰管放不進氣切管時，辛○○醫師約1
    分鐘即抵達，發現甲〇〇失去意識，血氧飽和度降低且發紺，
    呼吸呈現短淺狀態，先以人工急救甦醒球（Ambu-bag)給予1
    00%氧氣，雖然發現氧氣擠入氣切管有阻力，但胸廓仍會起
    伏，確有呼吸音，發紺亦有逐漸改善，當時心電圖監測結果
    無法測得心跳，即開始進行心肺復甦術，難認有何違反醫療
    常規。至上訴人主張臺北榮民總醫院急救醫療人員進行心肺
    復甦術時間不當，而生併發症云云，惟依ACLS急救指引，當
    發現病人心跳停止後應立即進行心肺復甦術，並儘快評估及
    處理病因，惟急救為緊急事件，心肺復甦術之完成時間應依
    每位病人之個別病況而定，並無標準之完成時間，且引起嚴
    重併發症之因素眾多，與病人的根本病因、急救過程及後續
    處理均有關，故無法單以急救完成時間來評定是否能避免嚴
    重之併發症。而依甲〇〇當時之身體情狀、病況，己○○護理師
    、庚○○護理師及辛○○醫師所採取之緊急處置過程並無疏失，
    亦符合一般醫療水準，此亦經醫審會說明綦詳（見原審卷一
    第261頁之第一次鑑定報告）。 
　㈢綜上，尚難認臺北榮民總醫院醫護人員於急救過程，有何延
    誤或醫療疏失。上訴人主張臺北榮民總醫院醫護人員於急救
    過程有延誤，並有醫療疏失云云，難認可取。　
丙、關於告知義務部分：
　㈠按醫師診治病人時，應向病人或其家屬告知其病情、治療方
    針、處置、用藥、預後情形及可能之不良反應；醫療機構診
    治病人時，應向病人或其法定代理人、配偶、親屬或關係人
    告知其病情、治療方針、處置、用藥、預後情形及可能之不
    良反應，醫師法第12條之1、醫療法第81條分別定有明文。
    上開規定之「告知後同意法則」之規範，旨在經由危險之說
    明，使病人得以知悉侵入性醫療行為之危險性而自由決定是
    否接受，以減少醫療糾紛之發生，並展現病人身體及健康之
    自主權。但醫療機構或醫師所應說明之義務，當限於與手術
    必要性、手術及併發症風險之判斷、評估有關等與病人自主
    決定權之行使間有重要關聯部分為限。查戊○○於103年11月6
    日下午5時所簽署之手術同意書上擬實施之手術欄已記載：
    「疾病名稱：雙側聲帶麻痺」、「建議手術名稱：聲帶外展
    手術」，且在醫師聲明欄亦記載「我已經盡量以病人所能瞭
    解之方式，解釋這項手術之相關資訊，特別是下列事項」，
    對於「需實施手術之原因、手術步驟與範圍、手術之風險及
    成功率、輸血之可能性」、「手術併發症及可能處理方式」
    、「不實施手術可能之後果及其他可替代之治療方式」、「
    預期手術後，可能出現之暫時或永久症狀」之各項目均已勾
    選，且有告知先前的手術、放射治療、體重過重或肥胖、其
    他疾病(高血壓、心血管疾病、糖尿病、呼吸障礙等)會明顯
    增加合併症的發病機率，若發生合併症，可能需要其他手術
    或治療，及困難氣道的狀況及緊急氣管切開術的可能性與風
    險（見士醫調卷第11頁、外放之病歷資料第二冊第427至428
    頁、第527頁之病歷記錄、第529頁之病程記錄）；又於103
    年11月6日下午5時許由戊○○代為簽署之麻醉同意書上之醫師
    聲明欄中亦載有：「我已經給予病人充分時間，詢問下列有
    關本次手術涉及之麻醉問題，並給予答覆:氣管狹窄聲帶麻
    痺，有困難插管、拔管之風險」(見外放之病歷資料第二冊
    第429至430頁)，堪認乙○○對於甲〇〇所為聲帶外展手術，已
    說明依其身體狀況有困難插管之情形，並說明其病況緊急時
    必須行緊急氣切手術之可能(見外放病歷資料第一冊第529頁
    )。嗣於103年11月7日進行聲帶外展手術，於同日上午9時45
    分許開始麻醉，手術過程中經麻醉科醫師數次嘗試置放氣管
    內管，仍無法置放氣管內管成功，同時發現甲〇〇體內二氧化
    碳持續蓄積，而於上午10時30分許，乙○○再次向戊○○說明須
    施行緊急氣切手術，以建立呼吸道、手術併發症與處理方式
    及傷口出血與感染可能，並由戊○○簽署手術同意書後實施系
    爭手術(見士醫調卷第12頁、外放之病歷資料第二冊第425頁
    )，於上午10時50分許開始該手術。堪認於系爭手術實施前
    ，乙○○已說明甲〇〇因插管困難，及氣管狹窄，呼吸道阻塞，
    故須在狹窄處下方之氣管作開口建立呼吸道，即進行系爭手
    術之必要性（見原審卷一第261頁之第一次鑑定報告）。則
    上訴人主張被上訴人就採取系爭手術之必要性，乙○○或臺北
    榮民總醫院所屬人員有未盡說明之情事云云，難認可取。
  ㈡又103年11月7日上午10時30分戊○○所簽署之系爭手術同意書
    ，雖為制式之手術同意書，惟『疾病名稱』欄已載明『喉、氣
    管（上呼吸道阻塞）狹窄』，『建議手術名稱』欄記載「緊急
    氣管切開造口手術」、『建議手術原因』欄則記載『建立呼吸
    道』，『醫師聲明欄』所載手術併發症及處理方式(見外放病歷
    資料第二冊第425至430頁之手術同意書、士醫調卷第13頁之
    病歷記錄)。而於103年11月7日中午12時5分許完成系爭手術
    後，甲〇〇呼吸音無異常，呼吸平順無費力，血氧飽和度98%
    ，至當日下午6時20許始由家屬代訴似乎有痰需抽痰，護理
    師抽痰時發現抽痰管無法順利推入氣切管，方併發呼吸費力
    情事，已如前述。故就甲〇〇呼吸困難發生原因及時間點觀之
    ，尚難認係氣切手術本身直接引起之併發症。該手術屬無法
    成功置放氣管內管後之「緊急」氣管切開造口手術，故對於
    手術後非立即發生（6小時後）之呼吸困難，尚難以預見並
    於手術前事先進行詳盡說明（見原審卷一第261至262頁之醫
    審會第一次鑑定報告）。而判斷醫師有無違反告知後同意法
    則，須醫師事前有客觀得預見之注意義務存在，然系爭手術
    因具有緊急性，於術前得否完整無遺說明全部各項風險，有
    其難處，本件經送醫審會鑑定結果認甲〇〇發生呼吸困難之情
    形，並非系爭手術本身直接引起之併發症，故尚難認乙○○於
    該手術前即可預知本件風險之存在，則上訴人主張臺北榮民
    總醫院及乙○○就甲〇〇於術後恢復過程中，因氣管阻塞引發呼
    吸困難之情形，未盡告知說明義務，亦非可取。
丁、綜上，上訴人主張被上訴人未盡告知說明義務，乙○○就甲〇〇
    因系爭手術有疏失，臺北榮民總醫院醫護人員急救過程有延
    誤及疏失，致甲〇〇因缺氧過久受有缺氧性腦病變，導致全身
    癱瘓，被上訴人有醫療過失之不法行為，且臺北榮民總醫院
    就債務不履行有不完全給付，且具可歸性，均不足取。甲〇〇
    依侵權行為之法律關係(即民法第184條第1項前段、第188條
    、第193條第1項、第195條第1項規定)請求被上訴人連帶負
    損害賠償責任，及另依民法第227條、第227條之1規定對臺
    北榮民總醫院為請求，丁○○依民法第184條第1項、第195條
    第1項、第188條規定請求被上訴人連帶負損害賠償責任，均
    屬無據。七、綜上所述，上訴人請求被上訴人連帶給付甲〇〇
    3147萬5105元，及自擴張聲明狀繕本送達翌日起至清償日止
    ，按週年利率百分之5計算之利息；連帶給付丁○○350萬元，
    及自起訴狀繕本送達翌日起至清償日止，按週年利率百分之
    5計算之利息，均為無理由，不應准許；甲〇〇另依債務不履
    行之規定，請求臺北榮民總醫院給付3147萬5105元，亦為無
    理由，不應准許。從而原審所為上訴人敗訴之判決，並無不
    合。上訴論旨指摘原判決不當，求予廢棄改判，為無理由。
八、本件事證已臻明確，兩造其餘之攻擊或防禦方法及所用之證
    據，經本院斟酌後，認為均不足以影響本判決之結果，爰不
    逐一論列，附此敘明。
九、據上論結，本件上訴為無理由，依民事訴訟法第449條第1項
    、第78條、第85條第1項但書，判決如主文。
中　　華　　民　　國　　110 　年　　4 　　月　　27　　日
                  醫事法庭  
                      審判長法  官  謝碧莉
                            法  官  林晏如
                            法  官　陳月雯
正本係照原本作成。
如不服本判決，應於收受送達後20日內向本院提出上訴書狀，其
未表明上訴理由者，應於提出上訴後20日內向本院補提理由書狀
（均須按他造當事人之人數附繕本）上訴時應提出委任律師或具
有律師資格之人之委任狀；委任有律師資格者，另應附具律師資
格證書及釋明委任人與受任人有民事訴訟法第466條之1第1項但
書或第2項所定關係之釋明文書影本。如委任律師提起上訴者，
應一併繳納上訴審裁判費。
中　　華　　民　　國　　110 　年　　4 　　月　　28　　日

  　　　　　　　　　　　　　書記官  侯雅文